【裁判字號】    92,重訴,19
【裁判日期】    921031
【裁判案由】    侵權行為損害賠償
【裁判全文】
臺灣士林地方法院民事判決  九十二年度重訴字第一九號
    原      告    丙○○
    訴訟代理人    乙○○
                  邱鴻律師
                  鍾永盛律師
    複  代理人    甲○○  住台北市○○路○段一五五號八樓之一
    被      告    丁○○  住台北縣汐止市○○街二一五巷二弄六號
                  戊○○  住同.
    右二人共同
    訴訟代理人    張權律師
                  李育錚律師
                  邵華律師
右當事人間侵權行為損害賠償事件，本院於九十二年十月十五日言詞辯論終結，判決
如下：
    主    文
被告戊○○應給付原告新台幣壹仟柒佰伍拾萬元，及自民國九十二年一月十六日起至
清償日止，按年息百分之五計算之利息。
原告其餘之訴駁回。
訴訟費用由被告戊○○負擔十分之九，餘由原告負擔。
本判決第一項於原告以新台幣陸佰萬元為被告戊○○供擔保後，得假執行。但被告戊
○○如於執行標的物拍定、變賣前以新台幣壹仟柒佰伍拾萬元為原告預供擔保或提存
，得免為假執行。
原告其餘假執行之聲請駁回。
    事實及理由
一、原告起訴主張：
(一)、原告丙○○與被告丁○○、戊○○夫婦原為舊識，於民國八十六年間，被告二人
    佯稱因被告戊○○之弟蔣根煌（現任新莊市市民代表會主席）之關係，得知新莊
    市有一塊農地即將變更地目為工業用地，細部計劃亦即將公布，由於原告之夫乙
    ○○與被告丁○○係認識多年的同事，被告夫婦又一再聲稱對該土地之內幕十分
    了解，並表示該土地不論變更地目為商業區、住宅區、工業區均可獲利，縱然變
    更不成，亦將由政府依公告現值加四成徵收，故若原告與被告共同投資購買該土
    地必可保證穩賺不賠云云，被告夫婦甚至開BMW轎車帶原告至該土地現場查看，
    原告在被告夫婦不斷鼓吹遊說下，未加查證該土地相關資料即應允投資。被告夫
    婦並表示由於該土地係農地，故買入後將先信託登記在被告戊○○之兄蔣水連（
    具自耕農身分）名下，原告乃於同年九月十日與被告戊○○簽訂不動產合夥共有
    契約書，約定由被告戊○○代表出面向第三人購買坐落台北縣新莊市○○段五十
    九地號土地一筆，面積一千五百五十點九八平方公尺（約四百六十九點一七坪）
    ，權利範圍全部，買賣價款每坪新台幣（以下同）七萬元，總價款三千二百八十
    四萬一千九百元，原告出資一千七百五十萬元（占出資比例53.29％），被告戊
    ○○出資一千五百三十四萬一千九百元（占出資比例46.71％）。因被告戊○○
    曾以蔣根煌簽發之六百五十萬元支票向原告調現，原告遂以此六百五十萬元借款
    作為出資之一部分，並將該面額六百五十萬元支票返還被告戊○○，另分別於八
    十六年九月十日、九月廿日匯款七百萬元、四百萬元至被告戊○○誠泰銀行林森
    分行帳號00000000000號帳戶。
(二)、由於原告自八十四年間即移民加拿大，無暇顧及上述投資後續處理事宜，偶爾詢
    及土地投資進度，被告夫婦即以「該筆土地細部計畫暫時擱置，台灣經濟遲滯，
    房地產交易下滑，土地不易出售」等語搪塞。嗣原告於九十年六月返國定居，因
    農地已於八十九年一月廿六日開放自由買賣，原告多次要求被告夫婦將系爭土地
    依出資比例移轉所有權登記予原告，被告夫婦仍藉詞推拖，嗣於九十一年六月間
    ，被告始表示所投資土地之登記所有權人蔣水連實係被告戊○○之父，而非其兄
    ，且已於九十一年五月間死亡，無法辦理過戶，原告乃立即委託他人查閱系爭土
    地登記謄本，赫然發現該土地係在七十八年六月六日買入登記為蔣水連所有，並
    非如被告所言在八十六年九月向第三人買入信託登記為蔣水連所有；且該土地早
    在八十年五月廿四日、八十三年三月十日、八十三年七月廿二日先後設定抵押予
    訴外人台灣土地銀行、羅苟荀、蔡秀雲，債權金額合計三千零四十萬元，迄今未
    塗銷抵押權登記。原告始知悉遭被告丁○○、戊○○共同詐騙一千七百五十萬元
    。被告等不僅詐欺原告，謊稱該土地已買入登記為被告之兄蔣水連所有，並隱瞞
    該筆土地早已設定抵押權之事實，甚至在八十九年一月農地開放自由買賣後，亦
    不將原告投資之土地過戶予被告，足證被告等顯係故意以背於善良風俗之方法加
    損害於原告，令原告損失一千七百五十萬元，據此，原告自得依民法第一百八十
    四條第一項後段及同法第一百八十五條之規定，向被告等請求侵權行為之損害賠
    償。
(三)、原告八十六年九月十日與被告戊○○簽訂不動產合夥共有契約之所為意思表示，
    係遭被告等詐欺所為，依民法第九十二條規定，原告得撤銷其意思表示，爰以起
    訴狀繕本之送達，對被告撤銷該被詐欺而為之意思表示，則依民法第一百十四條
    第一項規定，兩造簽訂之不動產合夥契約即視為自始無效，從而被告戊○○受領
    原告之投資款一千七百五百萬元為無法律上原因而受利益，亦應依民法第一百七
    十九條之規定返還之。
(四)、被告丁○○雖非雙方合夥契約之名義人，惟被告丁○○於回覆原告之律師函中，
    自承「吾夫婦發現此系爭農地即將變更地目，深具增值潛力」被告九十二年二月
    七日之答辯狀第五頁第五行中亦載明：「適被告夫婦發現系爭農地即將變更地目
    」，惟系爭土地於八十六年間既早已設定合計三千零四十萬元之最高限額抵押權
    ，顯已毫無價值，如何得謂「深具投資潛力」？況被告丁○○親自開車載原告去
    看系爭土地，並一再鼓吹遊說，被告二人顯係共同詐騙原告訂約出資，依最高法
    院六十七年台上字第一七三七號判例見解，被告丁○○亦應負連帶賠償責任。
(五)、依訴外人蔣水連於臺灣板橋地方法院八十九年度重訴字第六０九號民事案件起訴
    狀之陳述，足見系爭土地確屬蔣水連所有，並非孫德勝所有而信託登記在蔣水連
    名下，證人孫德勝、許華簡雖到庭證稱系爭土地原即為孫德勝所有云云，惟其證
    詞多所矛盾，不可採信；堪認被告根本未向第三人購買系爭土地，則雙方合夥契
    約約定「系爭土地在農地尚未開放自由買賣前，向第三人購得後，登記在蔣水連
    名下」，即與實情不符。況訴外人蔣水連實際上為被告戊○○之父親，然其身患
    嚴重糖尿病已有多年，健康狀況不佳，若將系爭土地登記信託於蔣水連之名下，
    於其過世後，勢必有龐大遺產稅捐之負擔及繼承人爭論遺產繼承權利等問題，原
    告若事前知悉系爭土地原本便屬於被告戊○○之父所有，絕對不會願意出資一千
    七百多萬元與被告合夥投資購買系爭土地，更不可能願意將系爭土地信託登記在
    被告之父名下（原告不知被告戊○○父親的姓名）。
(六)、被告戊○○與原告所簽訂之合夥契約並未載明系爭土地設定抵押權之情事，被告
    於簽約時亦未告知系爭土地有抵押權設定之事實；且系爭土地既有高額抵押權設
    定，在抵押債務未清償以前，系爭土地幾乎無殘值，原告斷無可能再出資現金一
    千七百餘萬元，購買系爭土地。況依合夥契約第四條約定，亦可推知當時雙方係
    以系爭土地無任何設定擔保之情形為前提，蓋原告在系爭土地暫時信託登記在被
    告戊○○之「兄」蔣水連之情形下，為避免出名登記者與被告在原告不知情下，
    對系爭土地為管理及處分或設定擔保等行為，致損及原告權益，始於契約定明甲
    方（即被告）對共有不動產之管理及處分或設定擔保等行為，若不經原告同意或
    違反合夥人規定，須由被告負一切損害賠償責任，以求保障，若原告得知系爭土
    地已設定三千零四十萬元之最高限額抵押權，豈可能無視於已設定抵押權之事實
    ，僅專就系爭土地之管理行為，定明被告負損害賠償之責任？可見被告明知系爭
    土地有最高限額抵押權設定，卻故意不告知原告，以詐騙原告出資購買；被告主
    張承受孫德勝之全部債務云云，然未舉證以實其說，再者，雙方合夥契約中約定
    被告戊○○應出資額僅為一千五百三十四萬一千九百元，此與被告所稱承受孫德
    勝二千五百二十萬元之貸款不符；又被告辯稱其自八十六年起長期償還系爭土地
    所設定之抵押權債務，原本設定之數千萬元債務迄今僅剩四百多萬元云云，惟被
    告並未舉證其出資明細以實其說，顯非事實。又被告戊○○從未舉證證明其有出
    資之事實，原告交付所出資之現金一千七百五十萬元後，被告二人亦從未交代該
    筆資金流向，亦足資佐證被告二人之詐騙事實。
(七)、蔣水連因病過世後，其繼承人無法繳納龐大遺產稅捐，故至今無法為繼承登記，
    故該筆土地當無可能過戶登記在戊○○名下。被告戊○○對系爭土地係其父親蔣
    水連所有，及該筆土地於發生繼承時無法繳納遺產稅捐，且無法登記在自己名下
    ，進而分割登記為原告與被告戊○○分別共有等情，知之甚詳，卻仍以系爭土地
    深具投資潛力為由，詐騙原告簽訂此一無從完成契約目的之合夥契約；況雙方簽
    訂合夥契約已近六年，農地開放非自耕農購買，亦二年有餘，被告若有心履約，
    為何被告不於其父親在世時，儘快辦理過戶登記？縱系爭土地將變更地目或將由
    政府徵收，原告亦因系爭土地仍存有抵押債務及龐大之遺產稅而無法獲利，已失
    去投資之目的。
(八)、按一般常情，因不動產買賣通常金額龐大，故買賣雙方均會書立書面契約，就買
    賣不動產之標的、價金、付款方法、時間等重要事項詳為約定，本件被告戊○○
    稱其向孫德勝買受系爭土地，但雙方對本件數額龐大之不動產買賣竟無任何書面
    契約，且對價金確實金額、買受日期、給付方法等均未明確說明，顯與常情有違
    。所謂與孫德勝之不動產買賣，應係臨訟編造者。
(九)、並聲明請求判決：(1)被告丁○○、戊○○應連帶給付原告新台幣壹仟柒佰伍拾萬
    元整，並被告丁○○自本起訴狀繕本送達翌日起，被告戊○○自民國八十六年九
    月十一日起，均至清償日止，按年息百分之五計算之利息。(2)原告願提供擔保，
    請准予宣告假執行。
二、被告則辯稱：
(一)、原告與被告夫婦交往多年，常委託被告夫婦代其從事多項投資，但並不包括玉石
    生意，且被告夫婦亦從未向原告調借現金週轉。又於七十八年間，被告戊○○之
    姐夫孫德勝向他人購入位於台北縣新莊市之系爭土地，因土地為農地，當時尚未
    開放自由買賣，無法將系爭土地登記於孫德勝名下，故乃暫時登記於具有自耕農
    身分之蔣水連（為被告戊○○之父親）名下，於土地登記簿上雖無信託之名，但
    有信託之實，系爭土地實際上所有人為孫德勝，而對土地有支配管理權限。嗣於
    八十六年間，因原告主動告知被告夫婦其有一筆資金，欲委請被告戊○○代覓投
    資機會，適被告夫婦發現系爭土地即將變更地目，深具增值潛力，且孫德勝亦有
    出售意願，被告戊○○乃將此事告知原告並徵詢其投資意願，經原告應允後，雙
    方乃簽立不動產共有契約書，共同出資三千二百八十四萬一千九百元，而以被告
    戊○○名義向訴外人孫德勝購買系爭土地。然因其時農地買賣尚未開放，經商議
    後決定將系爭土地繼續登記在蔣水連名下，待政策開放後再辦理移轉登記，另因
    蔣水連當時身體狀況欠佳，被告戊○○亦曾告知倘其父蔣水連身故，系爭土地將
    會信託登記於同樣具有自耕農身分之蔣火樹（被告戊○○之兄）名下，待農地開
    放後再依投資比例登記為共有，當不致影響前開合夥契約之履行。
(二)、由於訴外人孫德勝於八十年、八十三年間，曾以系爭土地設定抵押權予第三人臺
    灣土地銀行、羅苟荀，合計貸得二千五百二十萬元，因此於商議購買事宜時，孫
    得勝願以低於當時公告現值的價格（按當時之公告現值每坪八萬六千元，然其賣
    出價則為每坪七萬元）將系爭農地售予被告戊○○，惟前開抵押債務須由被告戊
    ○○全部承受，故被告戊○○長期清償前開債務，迄今已償還大部分，僅餘臺灣
    土地銀行部分四百二十六萬五千三百五十元，及羅苟荀部分一百萬元未還，待全
    數還清後即可塗銷抵押權。另被告戊○○亦曾告知原告，於投資期間，倘急需用
    錢，亦可以系爭土地貸款一千萬元供原告使用，當不致影響原告之權益。被告戊
    ○○已據實告知原告，絕未以不實資料誘使原告參與系爭投資。
(三)、隨著農地開放自由買賣，於被告戊○○之父蔣水連九十一年四月二十六日過世後
    ，即由被告戊○○單獨繼承系爭土地，待各項稅捐核課完成後，即可完成移轉登
    記事宜，亦即可依原告與被告戊○○間合夥契約之約定，移轉登記於被告戊○○
    名下，自亦可依原告之請求，依出資比例登記為合夥人，故各項登記作業之遲緩
    ，係法令之限制使然；另觀諸原告與被告戊○○簽訂之契約，亦未對完成登記期
    限有任何約定，故被告戊○○迄今未完成移轉登記事宜，並無任何違約之處。
(四)、證人孫德勝於九十二年三月二十六日到庭證稱系爭土地係其於七十八年間以每坪
    六萬元之價格向他人購入，因當時農地未開放自由買賣，故暫時將土地信託於具
    有自耕農身分之岳父蔣水連名下，且與證人許華簡所稱系爭土地係經由伊居間向
    他人購入，並登記於蔣水連名下之情相符。雖證人孫德勝與證人許華簡之證詞，
    關於購地之若干細節略有出入，惟因購買系爭土地之時間距今已十餘載，記憶難
    免有疏漏之處，但藉由渠二人證詞，可得知孫德勝確實曾向他人購買系爭土地，
    並信託登記於蔣水連名下，故系爭土地於八十六年間由被告戊○○購入前，其所
    有權人確為孫德勝，而非登記名義人蔣水連。又證人孫德勝亦到庭證稱因伊對外
    借貸，而於系爭土地上設定最高限額抵押權，故該抵押權設定自非被告戊○○所
    為；且被告戊○○聽聞姐夫孫德勝欲出售系爭土地時，僅知極具增值潛力，但對
    該地有抵押權設定之情一無所悉，嗣被告戊○○與孫德勝商談購地細節時，始知
    該地有抵押權存在，故被告戊○○向原告提及有購地投資之機會時，既不知抵押
    權存在之情，自不可能故意隱瞞，且嗣後被告戊○○對原告口頭提及抵押權情事
    時，原告稱由被告戊○○全權處理即可；縱認被告戊○○未將抵押權設定之情告
    知原告，惟詐欺之有無，應以法律關係成立時是否施用詐術為斷，原告與被告戊
    ○○間之合夥契約應於被告戊○○對原告為口頭要約，原告應允時即已成立，於
    斯時被告戊○○既不知抵押權存在之情，何有施用詐術之可言？又被告戊○○如
    有詐欺意圖，又何須將系爭土地上未結債務悉數由己承擔？且八十六年迄今被告
    戊○○長期清償債務之結果，致系爭土地上原本設定之數千萬債務只剩四百多萬
    元，身為合夥人之原告並不因有抵押權之設定而負擔任何債務，並無任何損害可
    言。被告戊○○既未施用詐術，原告亦未受有任何損害，原告自不得向被告請求
    任何賠償。
(五)、被告戊○○向訴外人孫德勝購地之出資明細：
  (1)就土地銀行借款部分：訴外人孫德勝於八十三年間，利用其信託登記於蔣水連名
    下之系爭土地供擔保，並以蔣水連名義向土地銀行新莊分行借款二筆，分別為四
    百萬元、五百九十五萬元，合計九百九十五萬元（按該借款為長期農業擔保放款
    ，故須以具自耕農身分之蔣水連名義始得借款）；於八十六年，被告戊○○向孫
    德勝購買系爭土地，約定以低於公告地價之價格出售系爭土地，但被告戊○○須
    承接孫德勝以系爭土地為擔保所借得之各項債務，故自八十六年九月十八日始，
    孫德勝對臺灣土地銀行新莊分行之債務即由被告戊○○承受，斯時孫德勝尚有七
    百十九萬九千三百四十七元之債務未清償，經被告戊○○長期還款結果，已清償
    二百九十三萬三千九百九十七元，僅餘四百二十六萬五千三百五十元，待全數清
    償完畢，該部分抵押權即可塗銷。
  (2)羅苟荀借款部分：訴外人孫德勝曾以系爭土地為擔保，向訴外人羅苟荀借款一千
    一百萬元，於孫得勝出售系爭土地予被告戊○○時，此債務全數未清償，故被告
    戊○○承接全部一千一百萬元債務，現被告戊○○已清償一千萬元，剩餘一百萬
    元未給付，此係因訴外人羅苟荀業已死亡，而各繼承人間權益尚未釐清，縱使被
    告戊○○全數清償完畢，其繼承人亦無法塗銷抵押權，為保障自身權益，被告戊
    ○○特餘一百萬元未清償，以資作為同時履行抗辯。
  (3)孫秀雲借款部分：孫德勝於八十三年七月二十三日曾以蔣水連名義向訴外人孫秀
    雲借款五百萬元，並以系爭土地供擔保，該債務亦全數由被告戊○○承受，並全
    部清償完畢且已塗銷該部分之抵押權。
  (4)被告戊○○除承受前開三筆孫得勝之借款外，剩餘價金除其中二百五十萬元部分
    ，直接由訴外人孫得勝對被告戊○○之欠款二百五十萬元直接抵充，被告戊○○
    亦給付七百十萬元之現金予訴外人孫德勝。
(六)、訴外人黃淑英與蔡秀雲均係孫德勝之債權人，蔡秀雲為系爭土地之第三順位抵押
    權人，黃淑英雖亦係抵押權人，惟其設定之抵押權標的物係孫德勝所有之「台北
    加州」房屋，證人孫德勝於證詞中表明黃淑英係抵押權人部分並無錯誤，證人德
    勝雖稱黃淑英為系爭土地第三順位抵押權人，惟實因年代久遠，孫德勝債權人又
    多，始為錯誤陳述，惟此與本案並無任何關聯，重點是第三順位抵押權人蔡秀雲
    之債權已由被告戊○○代為清償完畢；至訴外人蔣水連針對就系爭土地第二順位
    抵押權人另案提起訴訟，並主張「蔣水連、孫德勝、羅來智（即第二順位抵押權
    人羅苟荀之繼承人）達成協議，雙方約定由蔣水連及孫德勝清償新台幣一千一百
    萬元予羅來智」，此乃蔣水連係形式上債務人，孫德勝係實質債務人之當然說詞
    ，重點在於羅來智之債權實際上係由被告戊○○代孫德勝清償之事實，該另案民
    事訴訟之所以提起，亦係為維護本案兩造當事人之利益，俾能儘快塗銷抵押權供
    辦理過戶登記。
(七)、被告戊○○確有向訴外人孫德勝購買土地之情，並且確保所有權移轉絕無問題（
    被告戊○○及其兄弟姐妹已經簽立遺產分割協議書，擔保系爭土地日後必能順利
    移轉至被告戊○○名下），本件係因大環境景氣不佳，土地價值嚴重下滑所導致
    之投資失利行為（現今公告現值跌落為每坪六萬八千元）。原告謂被告以不實資
    料誘使其參與系爭土地之投資，係故意以背於善良風俗之方法加損害於原告云云
    ，然所謂背於善良風俗之方法，係指該法律行為本身違反社會之一般利益及道德
    觀念而言，系爭土地雖迄今仍未依預期變更為工業用地，但其已列入新莊市都市
    計畫主要計畫範圍內，僅細部計畫尚未發布而已，足見其確有增值之可能；另於
    投資時被告戊○○已將各項情形告知原告，且原告無法舉證證明被告有何施以詐
    術之行為，被告之行為復未有何悖於一般社會道德之處，故原告主張依民法第一
    百八十四條第一項後段、第一百八十五條、第九十二條規定撤銷合夥之意思表示
    ，顯無理由。
(八)、並聲明請求判決：(1)原告之訴駁回。(2)如受不利判決，願供擔保請求宣告免為假
    執行。
三、原告主張被告於八十六年間，向原告表示由被告戊○○之弟蔣根煌（現任新莊市
    市民代表會主席）處，得知新莊市有一塊農地即將變更地目為工業用地，細部計
    劃亦即將公布，邀原告共同出資購買該土地以投資獲利，原告乃於同年九月十日
    與被告戊○○簽訂不動產合夥共有契約書，約定由被告戊○○代表出面向第三人
    購買坐落台北縣新莊市○○段五十九地號土地一筆，面積一千五百五十點九八平
    方公尺（約四百六十九點一七坪），權利範圍全部，買賣價款每坪七萬元，總價
    款三千二百八十四萬一千九百元，由原告出資一千七百五十萬元（占出資比例
    53.29％），被告戊○○出資一千五百三十四萬一千九百元（占出資比例46.71
    ％）。因被告戊○○曾以蔣根煌簽發之六百五十萬元支票向原告調現，原告遂以
    此六百五十萬元借款作為出資之一部分，並將該面額六百五十萬元支票返還被告
    戊○○，另分別於八十六年九月十日、九月廿日匯款七百萬元、四百萬元至被告
    戊○○誠泰銀行林森分行帳號00000000000號帳戶；又因系爭土地為
    農地，故約定將系爭土地所有權登記於具有自耕農身分之訴外人蔣水連名下等情
    ，業據提出不動產合夥契約書一紙（本院卷第九頁、第十頁參照）、跨行匯款回
    條聯二紙（本院卷第十一頁、第十二頁參照）、土地登記謄本（本院卷第十三頁
    、第十四頁參照）、土地登記簿（本院卷第十五頁至第十九頁參照）為證，被告
    就原告前開主張並不爭執，應堪信為真實。被告雖另辯稱係原告先行向被告探詢
    投資機會，被告則嗣後得知系爭土地頗有增值潛力始邀同原告共同投資云云，惟
    不影響「共同出資購買系爭土地」此一投資管道之消息來源係由被告提供之事實
    ，附此敘明。
四、原告主張被告以詐欺之方式誘騙原告出資，對原告有共同侵權行為一節，則為被
    告所否認。經查：
(一)被告戊○○部分：
１、被告戊○○主張系爭台北縣新莊市○○段五十九地號土地原為其姐夫訴外人孫德
    勝所有，伊係於八十六年間以總價三千二百八十四萬一千九百元向訴外人孫德勝
    買受，惟因訴外人孫德勝、原告、被告戊○○三人均無自耕農身分，不得登記為
    農地之所有權人，故系爭土地一直信託登記於被告戊○○之父蔣水連名下云云。
    原告對訴外人孫德勝、原告、被告戊○○三人均無自耕農身分一節固不否認，惟
    否認系爭土地實際所有權人為訴外人孫德勝，及被告戊○○於八十六年間向訴外
    人孫德勝買受系爭土地之情。
２、按：(1)證人孫德勝雖於本院九十二年三月二十六日言詞辯論期日到庭證稱伊係於
    七十八年間向訴外人林火旺購買系爭土地（本院卷第六十二頁參照）；惟證人許
    華簡於本院九十二年五月九日言詞辯論期日則到庭結稱系爭土地原係訴外人林勝
    川所有，證人許華簡於七十九年間結識證人孫德勝，並於認識一、二年後，介紹
    孫德勝向訴外人林勝川購買系爭土地（本院卷第一二八頁、第一二九頁參照）。
    二名證人就其待證事實即訴外人孫德勝購買系爭土地的時間，及向誰買受之情，
    明顯不符，已難採信；(2)又證人孫德勝就被告戊○○如何交付買賣價金三千二百
    八十四萬一千九百元，先則稱「沒有資金往來證明，我之前跟人借了二千多萬元
    ，戊○○幫我還這些錢」，嗣經提示證人孫德勝所立收據（按即本院卷第一九一
    頁之收據）後，改稱「他（即被告戊○○）只幫我還了二千多萬元，其他給我現
    金。」；嗣經詰問後又補稱「扣掉戊○○幫我還的錢，還有之前我跟戊○○借的
    錢，戊○○給我七百十萬元：：：票據就是本票二百五十萬元，票款包括買土地
    的三千多萬元裡面。」云云，則其對被告戊○○如何交付買賣價金，先表示由被
    告戊○○代償債務，再改稱除代償債務外尚有給付現金，嗣再表示除代償債務、
    給付現金外，尚須扣除其先前向被告戊○○借款之本票二百五十萬元部分，其供
    述顯不一致；(3)證人孫德勝就系爭土地原設定第三順位抵押權之人為何人，先稱
    為「黃淑英」、嗣經提示土地登記簿關於第三順位抵押權人之記載後才改稱為「
    蔡秀雲」，雖另陳稱「我是跟第三順位抵押權人的先生借錢，所以抵押權人的名
    字我不知道，我只認錢不認人：：：第三順位抵押權人的先生姓莊，名字我忘記
    了」云云（本院卷第六十六頁、第六十七頁參照），若證人孫德勝果為系爭土地
    所有權人，並利用系爭土地對外借款，當無不了解系爭土地設定抵押權情形之理
    ，豈可能不知債權人為何人，或應還款於何人？況證人孫德勝表示不清楚對各該
    抵押權人之清償情形，因皆由被告戊○○代為償還云云，惟被告戊○○或證人孫
    德勝均未提出任何債權人同意由被告戊○○承擔債務之證明，則證人孫德勝出賣
    系爭土地予被告戊○○，既未取得全額現金，還可能於被告戊○○不願依約代償
    債務時，蒙受債權人追討原欠債務之風險，顯與交易常情不符，亦難採信；(4)又
    訴外人蔣水連曾對訴外人羅來智等人提起塗銷抵押權登記之訴，業為兩造所不爭
    執，且經本院調閱臺灣板橋地方法院八十九年度重訴字第六０九號民事卷宗全卷
    查核屬實，證人孫德勝於本院九十二年三月二十六日言詞辯論期日先表示不知道
    訴外人蔣水連曾對羅來智等人提起前開臺灣板橋地方法院八十九年度重訴字第六
    ０九號民事訴訟，嗣則表示「有一點清楚，但是不是很清楚」，其陳述已有矛盾
    ，況若系爭土地果為證人孫德勝所有，當無可能在真正所有權人「不知道」或「
    不是很清楚」的情形下，任由他人逕以所有權人自居，並提起訴訟；(5)又系爭土
    地自七十八年六月三十日起即登記為訴外人蔣水連所有，有土地登記謄本可稽（
    本院卷第十三頁參照），且訴外人蔣水連於臺灣板橋地方法院八十九年度重訴字
    第六０九號起訴狀表示：「台北縣新莊市○○段五十九地號土地為原告（即訴外
    人蔣水連）所有」，亦堪認訴外人孫德勝確非系爭土地之所有權人。準此，證人
    孫德勝、許華簡雖到庭表示系爭土地原所有權人為訴外人孫德勝，惟其證詞前後
    矛盾，且與常情不符，尚難認定其證詞為真正；從而，被告戊○○主張其係向訴
    外人孫德勝買受系爭土地，亦難信為真實。
３、又原告出資一千七百五十萬元，其中六百五十萬元以對被告戊○○之借款債權出
    資，另以匯款方式給付被告戊○○一千一百萬元，為兩造所不爭；而被告戊○○
    主張其購買系爭土地之給付方式為「承擔訴外人孫德勝對土地銀行之欠款七百十
    九萬九千三百四十七元」、「承擔訴外人孫德勝對羅苟荀之欠款債務一千一百萬
    元」、「承擔訴外人孫德勝對蔡秀雲之欠款債務五百萬元」、「與訴外人孫德勝
    對被告戊○○之借款債務二百五十萬元抵銷」、「現金七百十萬元」，惟被告戊
    ○○承擔之債務總額、抵銷部分、給付現金部分合計為三千二百七十九萬九千三
    百四十七元，與不動產合夥契約所載，兩造亦不爭執之買賣總價三千二百八十四
    萬一千九百元已有不符；況被告戊○○與原告約定之出資額為一千五百三十四萬
    一千九百元，惟其主張承受訴外人孫德勝的債務總額高達二千三百十九萬九千三
    百四十七元，亦與常理有違；且原告交付予被告戊○○之現金高達一千一百萬元
    ，而依被告戊○○之主張，其實際給付之現金僅有七百十萬元，則被告戊○○取
    得原告匯入之一千一百萬元後，是否果有投資購買系爭土地之情，亦有可疑；又
    被告戊○○所稱以訴外人蔣水連名義向土地銀行新莊分行之借款餘額現為四百二
    十六萬五千三百五十元，固據提出客戶往來帳戶查詢（本院卷第一八二頁參照）
    ，且為被告所不爭執，惟不能證明該借款即係被告戊○○所承接並償還者，況經
    本院向臺灣土地銀行新莊分行查詢以蔣水連名義所借之二筆借款交易明細結果，
    五百九十五萬元、四百萬元之二筆借款，借款人均為蔣水連，連帶保證人則均為
    吳麗綿、孫蔣敏慧、蔣火樹、蔣根煌（本院卷第二百十頁、第二百二十二頁參照
    ），若該二筆款項果為訴外人孫德勝所借，何以岳父、妻舅甚至妻子均擔任連帶
    保證人，惟獨實際借款人竟全然無涉？況土地銀行提供之明細資料中，載有「於
    85/6/28移轉戊○○」之字樣（本院卷第二一五頁參照），縱認該字樣係指債務
    由被告戊○○承擔之意，其時間亦早於原告與被告戊○○簽訂合夥契約之八十六
    年九月十日，顯非因合夥出資而承擔，且土地銀行的資料更顯示「86.5.28移回
    原帳戶」（本院卷第二一六頁參照），更堪認被告戊○○並無何承擔債務之情；
    且銀行逾期催理情形記載中，於八十六年九月十日後的催繳紀錄情形：八十七年
    四月二十日為「蔣敏雪稱4/21繳清」、八十七年四月二十七日為「本人（應係指
    借款人蔣水連）稱4/28繳」、八十七年五月十五日為「蔣敏雪稱5/18繳」、八十
    七年六月二十三日為「本人稱6/25來行繳」、  八十七年八月十八日為「本人稱
    二十日來繳」、八十九年一月十九日為「蔣敏雪稱1/24繳至一月份」（本院卷第
    二一八頁背面參照）、八十九年十月二十四日為「本人稱10/27繳納」、九十年
    九月某日為「本人稱9/11拿票來」，堪信銀行催繳對象仍為「本人」亦即借款名
    義人蔣水連，間或有「蔣敏雪」其人表示意見，惟全然與被告戊○○無涉，亦足
    認被告戊○○辯稱以承擔「孫德勝以蔣水連名義向土地銀行借款之債務」，作為
    給付買賣系爭土地價金，應屬子虛。
４、原告主張被告未告知系爭土地上業已設定抵押權，被告戊○○先則辯稱已經將有
    抵押權設定之事實告知原告，並告知原告若須用錢可以以系爭土地借貸一千萬元
    云云，嗣則改稱被告戊○○「直至洽談價金時才知道有那麼多抵押權設定，所以
    與出賣人協議一部分給付價金，一部分償還債務：：：沒有跟原告說過土地有抵
    押權，因為見面機會很少：：：」等語（本院卷第二三七頁、第二三八參照），
    惟辯稱因該抵押權債務由戊○○承擔，且已清償大部分，對原告之權益並無影響
    云云。按原告與被告戊○○簽訂不動產契約書時，已約定買賣價金為三千二百八
    十四萬一千九百元（本院卷第九頁參照），故至遲於簽訂書面合夥契約時被告戊
    ○○即已得知有抵押權設定之事實，惟細繹合夥契約全文，竟無隻字片語提及抵
    押權債務如何處理，及是否由原債務人清償或以原告及被告戊○○買受之價金代
    為清償，俾塗銷原抵押權設定等情，顯與常情有違，從而被告戊○○主張業已將
    土地上有抵押權設定之情告知原告，顯不足取；而八十六年九月十日原告與被告
    戊○○簽訂合夥契約時，系爭土地上有臺灣土地銀行設定第一順位抵押權一千二
    百萬元，羅苟荀設定第二順位抵押權一千三百二十萬元，蔡秀雲設定第三順位抵
    押權七百二十萬元，各有土地登記謄本、土地登記簿在卷可稽（本院卷第十三頁
    、第十九頁參照），合計設定之抵押權高達三千二百四十萬元，若原告已經確實
    得知被告戊○○在未要求出賣人塗銷三千二百四十萬元抵押權設定之情形下，竟
    同意以三千二百八十四萬一千九百元購買系爭土地，衡情當無可能同意出資一千
    七百五十萬元合夥投資購買系爭已經設定高額抵押權之土地。
５、再按土地法於八十九年一月二十六日修正刪除第三十條關於農地移轉之限制，若
    被告戊○○有履行不動產合夥投資契約之意願，當可於八十九年間移轉系爭土地
    所有權登記為被告戊○○或原告所有，惟被告戊○○並未辦理，其理由先則謂「
    八十九年的時候蔣水連還在世，因為他身體不好，如果農地繼承可以免徵遺產稅
    ，所以那時候想說等蔣水連往生後，由繼承人繼承再過戶給原告」（本院卷第一
    二七頁參照），嗣則否認前開陳述，表示在八十九年時即打算辦理所有權移轉登
    記，惟因第二順位抵押權人羅苟荀於八十五年過世，繼承人沒有去繳稅，所以沒
    有辦法塗銷抵押權登記，但並未在八十九年間告知原告欲過戶而無法辦理之情事
    云云，並表示目前沒有辦法過戶，因為如果在蔣水連過世後五年內過戶，將補繳
    遺產稅四千多萬元（本院卷第二三七頁、第二三八頁參照），被告戊○○既不願
    或無法移轉系爭土地所有權登記為原告或被告戊○○所有，則原告自無法處分系
    爭土地獲利（於土地價格上漲之情形）或減少其投資損失（於土地價格跌落之情
    形），則原告自因此受有損失。
６、綜上，被告戊○○雖辯稱本件僅係單純合夥投資失利之行為，惟被告戊○○所稱
    向訴外人孫德勝買受系爭土地之情，並不可信；其復無法證明確有出資購買系爭
    土地之情，且對原告所交付出資額之實際流向無法舉證以實其說；且未將系爭土
    地上高額抵押權設定之情告知原告，致原告出資一千七百五十萬元，欲購買負債
    幾乎等於現值之土地；復未能移轉系爭土地所有權登記予原告或被告戊○○，致
    原告無法處分該土地，自堪認被告戊○○確施用詐術，使原告陷於錯誤，而誤以
    為被告戊○○代其向第三人買受價值甚高之土地，並為使被告戊○○交付價金予
    出賣人，而給付被告戊○○一千七百五十萬元（以現款或債權出資），自堪認被
    告戊○○係以違背善良風俗之方法，加損害於原告，從而原告主張被告戊○○有
    民法第一百八十四條第一項後段之侵權行為，並致原告受有一千七百五十萬元之
    損害，非屬無據。另按給付無確定期限者，債務人於債權人得請求給付時，經其
    催告而未為給付，自受催告時起，負遲延責任。其經債權人起訴而送達訴狀，或
    依督促程序送達支付命令，或為其他相類之行為者，與催告有同一之效力；又應
    付利息之債務，其利率未經約定，亦無法律可據者，週年利率為百分之五，民法
    第二百二十九條第二項、第二百零三條分別定有明文。從而，原告請求被告戊○
    ○給付一千七百五十萬元，及自起訴狀繕本送達翌日即九十二年一月十六日起至
    清償日止，按年息百分之五計算之利息，為有理由，應予准許。原告依侵權行為
    之法律關係，請求被告戊○○負損害賠償責任，既經准許，則原告併主張撤銷受
    詐欺之意思表示並請求回復原狀部分，及依不當得利請求部分，即無庸審酌，附
    此敘明。
(二)、被告丁○○部分：
１、原告主張被告丁○○共同詐欺部分：原告主張被告丁○○與被告戊○○共同詐欺
    ，惟為被告丁○○否認。經查原告主張之詐欺事實為「丁○○說投資系爭土地必
    可獲利」、「土地深具增值潛力」、「開名車帶原告至系爭土地現場查看」等情
    ，惟「保證獲利」、「具增值潛力」等說詞，應係其個人判斷或期待，尚未可認
    該說詞有何詐術之施用而使原告陷入錯誤之情；「開名車帶原告至系爭土地現場
    查看」則係投資之前置作業，亦未可認定有何詐欺之情。而被告丁○○、戊○○
    二人雖係夫妻關係，惟被告戊○○前開虛設買賣、虛偽出資、收受原告出資額後
    流向不明等情，未必與被告丁○○相關，原告復無法舉證證明被告丁○○與被告
    戊○○有何共同侵權行為，則原告依民法一百八十四條第一項後段、第一百八十
    五條，請求被告丁○○連帶賠償，即屬無據，不應准許。
２、原告撤銷詐欺意思表示，請求回復原狀部分：原告雖係受詐欺而為與被告戊○○
    合夥投資之意思表示，惟其意思表示相對人既非被告丁○○，則被告丁○○自不
    負何回復原狀，返還原告出資額一千七百五十萬元之義務。
３、原告依不當得利請求部分：按民事訴訟當事人主張有利於己之事實者，應負舉證
    之責任，民事訴訟法第二百七十七條前段著有明文，原告並未能舉證證明被告丁
    ○○有何無法律原因受有利益之情形，則其依不當得利請求，亦無足取。
五、綜上，原告依侵權行為法律關係，請求被告戊○○給付一千七百五十萬元，及自
    九十二年一月十六日起至清償日止，按年息百分之五計算之利息，為有理由，應
    予准許；原告請求被告丁○○連帶給付部分，則屬無據，應予駁回。
六、本件事證已臻明確，兩造其餘主張舉證及攻擊防禦方法，於判決結果不生影響，
    無庸一一論述，附此敘明。
七、兩造陳明願供擔保，聲請宣告假執行及免為假執行，經核原告勝訴部分爰無不合
    ，茲酌定相當擔保金額予以准許。至原告敗訴部分，其假執行之聲請即失所附麗
    ，應予駁回。
八、據上論結，原告之訴為一部有理由，一部無理由，依民事訴訟法第七十八條、第
    八十五條第一項但書、第三百九十條第二項、第三百九十二條，判決如主文。
中      華      民      國    九十二    年      十      月    三十一    日
                                    臺灣士林地方法院民事第二庭
~B法      官  王怡雯
右為正本係照原本作成。
如對本判決上訴須於判決送達後廿日內向本院提出上訴狀。
中      華      民      國    九十二    年      十一    月      六      日
~B法院書記官  陳玉瓊


司法院資訊處製作；財團法人民間司法改革基金會備份。
